臺灣臺北地方法院刑事判決　　　　　　　94年度訴字第1419號
　　公　訴　人　臺灣臺北地方法院檢察署檢察官
　　被　　　告　乙○○
　　選任辯護人　張立業律師
　　　　　　　　王世豪律師
上列被告因偽造文書案件，經檢察官提起公訴（94年度偵續字第
64號），本院判決如下：
    主  文
乙○○行使變造私文書，足以生損害於公眾及他人，處有期徒刑
月，如易科罰金以佰元折算壹日。
    事  實
一、乙○○與甲○○係夫妻關係（其二人業經本院於民國94年5
    月27日以93年度婚字第1022號判決離婚在案，現由臺灣高等
    法院以94年度家上字第189號案件審理中），其二人曾於民
    國89年11月13日簽立離婚協議書，旋因財產分配問題而未辦
    理離婚登記，乙○○為向甲○○請求因前開離婚協議書內容
    所代墊之房屋貸款，竟於92年6月間某日，在其位於臺北市
    文山區○○路○段48巷3弄16號9樓之住處內，未經有權製作
    人臺北銀行營業部之同意，將其所持有之由臺北銀行營業部
    所製發之帳號為000000000000號帳戶存摺予以影印，並將該
    存摺影本內登錄明細第二頁第十七行之「甲○○」（原係銀
    行用以表示甲○○於90年3月1日匯入新臺幣五萬元至該帳戶
    之意）及第三頁第十四行之「李強華」（原係銀行用以表示
    李強華於90年11月7日匯入新臺幣六千五百元至該帳戶之意
    ），擅自以立可白抹除再予影印之方式而變造之，旋為遂其
    上開返還房屋貸款之主張，竟意圖為自己不法之利益，於92
    年6月19日，佯以上開變造之存摺影本充作證物，並以甲○
    ○為被告，向本院新店簡易庭提起返還不當得利之民事訴訟
    （案號為92年度店簡字第601號）而行使之，使法院有誤認
    其確曾代甲○○支付上開費用之虞，藉以取得法院判決相對
    人應為一定給付之財產上不法利益，足生損害於涉訟相對人
    甲○○，並影響真正名義人臺北銀行對於存戶交易資料管理
    及法院對於訟爭金額判斷之正確性，嗣因甲○○於92年12月
    26日聲請閱覽上開民事訴訟卷宗始行發覺，經陳報法院上開
    事實而未得逞。
二、案經甲○○訴由臺灣臺北地方法院檢察署檢察官偵查起訴。
    理  由
一、訊據被告乙○○固不否認有於前揭時地以上開方式塗改系爭
    銀行存摺影本，並於前開民事訴訟內提出作為證物之事實，
    然矢口否認有何公訴意旨所稱之行使變造私文書及詐欺得利
    未遂犯行，辯稱：告訴人甲○○所匯入之款項係被告乙○○
    所有，而被告乙○○業已清償案外人李強華所匯入之款項，
    並未足以生損害；又被告乙○○於前開民事訴訟內，並未就
    前開二筆款項為任何主張，自無行使變造私文書之犯行云云
    。經查：被告乙○○以上開方式塗改系爭銀行存摺影本，並
    於前開民事訴訟之起訴狀內檢附該存摺影本作為證物乙情，
    業經被告乙○○供明在卷，並經本院依職權調閱本院新店簡
    易庭92年度店簡字第601號民事卷宗查明無訛，且有被告乙
    ○○所提供之上開銀行存摺原本可供參照。又依上開民事案
    件起訴狀內所附之存摺影本觀之，告訴人甲○○及案外人李
    強華於前揭時間所匯入之上開二筆款項於匯入後即分別用以
    支付90年3月至5月及同年11月之房屋貸款，而被告乙○○於
    本院94年11月30日審理中亦供稱：「（問：如果在三月一日
    甲○○沒有匯進去五萬元，十一月七日李強華沒有匯入六千
    五百元的話，是不是不足以支付下一次的貸款本息？）沒錯
    ，因為帳戶裡面沒有錢了。」、「（問：所以支付這二筆款
    項都是為了要繳納隔天的房貸？）沒有錯。」等語，參酌被
    告乙○○係主張為告訴人甲○○代墊89年11月至92年5月之
    房屋貸款而起訴請求返還該不當得利，亦有上開民事訴訟之
    起訴狀及所檢附之證物影本可資參照，足認被告乙○○所塗
    改之上開二筆款項，顯為其證明前開民事訴訟請求金額之必
    要事項，是其於上開民事訴訟內提出該經塗改之存摺影本以
    遂其訴訟上主張，自難謂無行使該等變造私文書之故意。又
    刑法第210條之偽造或變造私文書罪，衹須所偽造或變造之
    私文書足以損害於公眾或他人，而有損害之虞為已足，至公
    眾或他人是否因該私文書之偽造或變造而實受損害，則非所
    問（最高法院33年上字第916號及43年臺上字第387號判例意
    旨可資參照）；查本件被告乙○○持上開經變造之存摺影本
    於民事訴訟內作為其請求返還不當得利之依憑，而該返還不
    當得利之訴有無理由，亦以上開款項之給付權源為其主要爭
    點，是被告乙○○變造以證明給付事實之系爭銀行存摺影本
    並持交法院，其所為尚難謂無生損害於涉訟相對人、銀行對
    於存戶交易資料管理及法院對於訟爭金額判斷之正確性。是
    被告乙○○上開所辯，要屬事後卸責之詞，不足採信。本件
    事證明確，被告乙○○上開犯行洵堪認定，應予依法論科。
二、按銀行存摺係該機構負責人或主辦人所簽發，作為銀行與存
    款戶間交易憑證之用，性質上應屬私文書之一種。又影本與
    原本可有相同之效果，如將原本予以影印後，將影本之部分
    內容竄改，重加影印，其與無制作權人將其原本竄改，作另
    一表示其意思者無異，應成立變造文書罪；又原本之部分內
    容，以掩蓋、粘貼、重疊或其他不正當方法制成影（複）本
    ，使其內容與原本顯有差異者，亦與無制作權人將原本竄改
    ，作另一表示意思者相同，亦難謂無變造文書之犯行，最高
    法院73年度臺上字第3885號判例及91年度臺上字第7543號判
    決可資參照。核被告乙○○上開行為，係犯刑法第216條、
    第210條之行使變造私文書罪及同法第339條第3項、第2項之
    詐欺得利未遂罪。又被告乙○○於同日變造前開銀行存摺內
    之記載告訴人甲○○及案外人李強華匯入款項之行為，均係
    基於一個變造犯意之決定，以達成其同一犯罪之各個舉動，
    均屬當次變造行為之接續行為；而其變造私文書後復持以行
    使，其變造私文書之低度行為，為行使之高度行為所吸收，
    不另論罪。又被告乙○○於92年6月19日持變造之存摺影本
    提起民事訴訟主張返還不當得利部分，雖已著手於詐欺行為
    之實施，然未至取得財產上不法利益之結果，為未遂犯。又
    其所犯上開行使變造私文書及詐欺得利未遂罪間，有方法結
    果之牽連關係，為牽連犯，依刑法第55條之規定，應從一重
    之行使變造私文書罪處斷。公訴意旨雖未敘及被告乙○○所
    涉上開詐欺得利未遂犯行，然此部分犯罪事實業經檢察官於
    本院94年11月30日審理中當庭補充在案，且該詐欺得利未遂
    犯行與前開論罪科刑部分亦有牽連犯之裁判上一罪之關係，
    應為起訴效力所及之，本院自得併予審理。爰審酌被告乙○
    ○以變造之銀行存摺影本充作證物提起民事訴訟，藉以遂行
    其訴訟上主張而取得財產上之不法利益，足以生損害於涉訟
    相對人甲○○，並影響真正名義人臺北銀行對於存戶交易資
    料管理及法院對於訟爭金額判斷之正確性，且於犯後猶狡詞
    卸責，及其品行、犯罪之動機、目的、手段、智識程度、犯
    罪所生之損害及所得利益等一切情狀，量處如主文所示之刑
    ，並諭知易科罰金之折算標準。
據上論斷，應依刑事訴訟法第299條第1項前段，刑法第216條、
第210條、第339條第3項、第2項、第55條、第41條第1項，罰金
罰鍰提高標準條例第1條前段、第2條，判決如主文。
本案經檢察官李鴻維到庭執行職務。
中　　華　　民　　國　　94　　年　　12　　月　　15　　日
　　　　　　　　　臺灣臺北地方法院刑事第十五庭
                        審判長法  官  周祖民
                              法  官  吳麗英
                              法　官　黃雅君
上正本證明與原本無異。
如不服本判決，應於判決送達後10日內向本院提出上訴狀（應抄
附繕本）。告訴人或被害人如對於本判決不服者，應具備理由請
求檢察官上訴，其上訴期間之計算係以檢察官收受判決正本之日
期為準。
                              書記官  陳麗津
中　　華　　民　　國　　94　　年　　12　　月　　16　　日
附錄本案論罪科刑法條：
中華民國刑法第210條
(偽造變造私文書罪)
偽造、變造私文書，足以生損害於公眾或他人者，處 5 年以下有
期徒刑。
中華民國刑法第216條
(行使偽造變造或登載不實之文書罪)
行使第 210 條至第 215 條之文書者，依偽造、變造文書或登載
不實事項或使登載不實事項之規定處斷。
中華民國刑法第339條
(普通詐欺罪)
意圖為自己或第三人不法之所有，以詐術使人將本人或第三人之
物交付者，處5年以下有期徒刑、拘役或科或併科1千元以下罰金
。
以前項方法得財產上不法之利益或使第三人得之者，亦同。
前二項之未遂犯罰之。
